【裁判字號】    99,台上,753
【裁判日期】    990204
【裁判案由】    偽造有價證券
【裁判全文】
最高法院刑事判決              九十九年度台上字第七五三號
上  訴  人  台灣高等法院台中分院檢察署檢察官
被      告  甲○○
上列上訴人因被告偽造有價證券案件，不服台灣高等法院台中分
院中華民國九十六年十二月三十一日第二審更審判決（九十六年
度上更(一)字第三二號，起訴案號：台灣南投地方法院檢察署九十
二年度偵續字第八號），提起上訴，本院判決如下：
    主  文
原判決撤銷，發回台灣高等法院台中分院。
    理  由
本件原判決以公訴意旨略以：被告甲○○原係台中市第十一信用
合作社（下稱第十一信用合作社）之經理，竟意圖為自己不法之
所有，並基於偽造有價證券及偽造私文書之概括犯意，先於民國
八十年六月間，偽刻丁○○、乙○○、丙○○（按均與被告有親
戚關係）（下稱丁○○等三人）之印章，再於同年月二十七日，
在第十一信用合作社之開戶資料卡、印鑑卡及授信約定書上，偽
簽「丁○○」之署名，並蓋用偽造之「丁○○」印章，而以偽造
之開戶資料卡、印鑑卡及授信約定書各一紙，交付予第十一信用
合作社。旋又於翌日某時，偽簽「丁○○」、「乙○○」及「丙
○○」之署名擔任發票人，偽造金額新台幣（下同）二千萬元之
本票一紙，交付予第十一信用合作社，而偽以丁○○之名義向第
十一信用合作社借款，致第十一信用合作社，不疑有詐，將二千
萬元貸予被告。被告復承同前犯意，每於上開貸款屆滿一年時，
即偽造「丁○○」、「乙○○」及「丙○○」名義之授信約定書
，及丁○○等三人擔任共同發票人，金額二千萬元之本票各一紙
，復於八十年十一月二十六日、八十二年三月二十五日、十月十
五日、八十三年十月八日、八十四年十月七日、八十五年十月七
日、八十六年十月十六日、八十八年二月一日，各偽簽「丙○○
」及「乙○○」之署名，而偽造不實之借款申請書各一紙，交付
予第十一信用合作社，而以借新還舊或展期之方式，達到繼續借
款之目的，足以生損害於丁○○等三人及第十一信用合作社管理
貸款業務之正確性。迨至八十九年五月間，丁○○等三人接獲第
十一信用合作社之通知，始查悉上情。因認被告涉犯刑法第二百
十七條之偽造印章（按原判決漏未記載此罪名）、第二百十六條
、第二百十條之行使偽造私文書、第二百零一條之偽造有價證券
罪嫌等語。經審理結果，認為不能證明被告犯罪，因而撤銷第一
審之科刑判決，改判諭知被告無罪，固非無見。
惟按審理事實之法院，對於卷內被告有利及不利之證據，應一律
注意，詳為調查，綜合全案證據資料，本於經驗法則以定其取捨
，並將取捨證據及得心證之理由，於判決內詳為說明。故證據雖
已調查，而尚有其他部分並未調查，仍難遽為被告有利或不利之
認定。又證據之證明力，由法院本於確信自由判斷，但不得違背
經驗法則及論理法則，刑事訴訟法第一百五十五條第一項定有明
文。所謂經驗法則，係指吾人基於日常生活經驗所得之定則，並
非個人主觀上之推測。查(一)卷附被告坦承親自在其上簽名之切結
書（下稱切結書），其內容為「本人未經丁○○、丙○○、乙○
○等三人之同意授權，自行刻用丁○○等三人之印章，用印於本
人開具給台中第十一信用合作社之本票收據，並自行以丁○○等
三人之名義簽章，本人除向丁○○等三人表示歉意外，願意負一
切之責任，特立此切結書為憑。」（見九十年度他字第三七一號
卷第三０頁）。又證人即丙○○之夫、被告配偶之兄洪聰輝於第
一審明確證述：被告簽立切結書時，伊有在場目睹。被告在簽立
切結書之前，已與丁○○等三人因向第十一信用合作社貸款事件
爭執很久，被告都有承認這些印章是他所偽刻，冒名貸款是他所
為，並要負責解決，才同意簽立切結書。被告是依約到伊家裡進
行協調，一進門就先向丁○○等三人鞠躬道歉，表示很對不起大
家，還有哭泣，並表明他會負責。切結書是丁○○事先打字製作
完成，由丁○○拿出來，當時被告對切結書之內容沒有意見。從
貸款事件爆發直到被告簽立切結書，被告都有承認是他一個人所
為等語（見第一審卷第一五０至一五五頁）。以被告係大學畢業
，於簽立切結書前，已從事金融業多年，曾經擔任第十一信用合
作社經理，應具有相當金融專業智識能力及社會經驗。而切結書
之文義可謂清楚明白，被告充分瞭解其內容應無困難存在。倘被
告有切結書所指情事，不免自身涉犯偽造私文書罪，甚至偽造有
價證券罪，罪責不輕，又事涉丁○○等三人與金融業者即第十一
信用合作社間之相關民事責任，必須提起民事訴訟解決，並非僅
為一般私人間糾葛，委實難以私了，被告應知之甚詳。則被告所
辯：伊係因丁○○等三人就上開貸款事件，欲對第十一信用合作
社，提起民事訴訟，伊迫於與丁○○等三人間之親情壓力，才配
合在切結書上簽名等情，不免為脫免丁○○等三人之民事責任，
導致自身坦承涉及罪責不輕之偽造私文書、偽造有價證券罪，是
否合理可信？饒有研求之餘地。原判決徒憑洪聰輝於第一審證述
：伊不知被告承認偽造之文件、印章，是否包括貸款之契約書、
文件、印章之情，即就洪聰輝所為其他證詞，置之不顧，遽認洪
聰輝並未明確指證被告已承認冒名貸款之情（見原判決第八、九
頁），難謂與卷內證據相符，已不無判決理由矛盾之可議。又原
審未能就上述明顯不利於被告之事證，詳為調查、審認，亦未詳
細明其取捨證據之理由，即率為採信被告所辯上情，而為有利
於被告之認定，亦難謂適法。(二)證人即第十一信用合作社職員黃
千瑞於九十二年一月八日台灣台中地方法院九十一（按原判決誤
載為九十）年度中簡字第三八０四號確認本票債權不存在民事事
件審理中係證述：伊於八十七年間辦理乙○○、丙○○對保時，
有無告知她們有關借款之事項，伊已經記不清楚（見台灣台中地
方法院九十一年度中簡字第三八０四號影印卷第二六、二七、三
七、三八頁）；於九十二年九月二十日第一審審理時則證稱：伊
於八十七年間辦理乙○○、丙○○對保時，有告知她們貸款金額
為二千萬元（見第一審卷第八九、九０、一０一、一０二頁）各
等語，核有前後不一之情。原判決雖以黃千瑞有可能因時間久遠
而記憶疏失，或有所保留，才在上開民事事件為上述證述為由，
因而採信其在第一審之證詞（見原判決第五、六頁）。但黃千瑞
於上開民事事件作證之時間，早於第一審逾八個月之久，何以其
在後於第一審所為證詞，反而不會記憶不清，可以採取；又黃千
瑞在上開民事事件所為證詞有所保留，為何在第一審則否，原判
決均未為必要之說明，即採取黃千瑞於第一審之證述，據為有利
於被告之認定，同難認於法無違。(三)被告於檢察官訊問時係先否
認擅自使用丙○○之印章，用以辦理貸款後，才繼而供述：丙○
○有親自將印章拿給伊，只是丙○○不知要作什麼等語（見九十
年度偵字第二七五０號卷第四六、四七頁），似已不經意坦承其
未經丙○○之同意，即以丙○○擔任上開貸款之連帶保證人及本
票之共同發票人，而非僅在指稱丙○○不明瞭貸款詳細情節。原
判決說明被告於同日檢察官訊問時，已先供述丙○○有同意被告
辦理貸款，則被告嗣後所稱丙○○不知印章之用途等情，係指丙
○○不知貸款細節而已，故不能據為不利於被告之認定（見原判
決第一一頁），所為證據取捨之說明，未盡合於事理，有欠妥適
。(四)被告於上訴審自承於「八十年六月二十七日」，初以丁○○
之名義，並以乙○○、丙○○擔任連帶保證人，向第十一信用合
作社貸款二千萬元（不包括嗣後辦理借新還舊或展期清償），係
其自行辦理（按被告當時仍擔任第十一信用合作社之經理），並
自己在相關文件及本票上簽名等情（見上訴審卷第二七頁）。而
丁○○雖承認有在第十一信用合作社八十五年八月十四日授信約
定書上親自簽名；乙○○、丙○○亦承認有分別在第十一信用合
作社八十七年十一月二十八日、八十七年一月十二日授信約定書
上親自簽名，但丁○○等三人一致陳稱係因被告表示要辦理「小
額貸款」，才在授信約定書上簽名等情（見上訴審卷第二八、二
九頁）。則上述被告所稱辦理貸款之作法，是否合乎第十一信用
合作社之相關作業規定？當時有無即依規定辦理對保？被告何以
不由丁○○等三人在相關文件及本票上親自簽名，以杜爭議？俱
有疑問存在。此攸關被告是否未經丁○○等三人同意辦理貸款之
認定，應有調查明白之必要。乃原審未能詳加調查、審認，亦未
明其取捨證據之理由，即遽為有利於被告之認定，不無調查職
責未盡之可議。以上，或係檢察官上訴意旨所指摘，或為本院得
依職權調查之事項，應認原判決有撤銷發回更審之原因。原判決
關於被告被訴另犯刑事訴訟法第三百七十六條第一款所定不得上
訴於第三審法院之刑法第二百十七條之偽造印章罪部分，基於審
判不可分原則，併予發回。又稽之卷內資料，丁○○等三人不論
於檢察官訊問時及第一審、上訴審、原審，似均係以被害人或告
訴人之地位未經具結為陳述，而從未以證人之身分依法具結就被
害情節為之，已影響於各該陳述有無證據能力之判斷，案經發回
，併請注意及之。
據上論結，應依刑事訴訟法第三百九十七條、第四百零一條，判
決如主文。
中    華    民    國  九十九  年    二    月    四    日
                      最高法院刑事第十二庭
                          審判長法官  黃  一  鑫
                                法官  張  春  福
                                法官  林  勤  純
                                法官  李  錦  樑
                                法官  王  居  財
本件正本證明與原本無異
                                      書  記  官
中    華    民    國  九十九  年    二    月    十    日
                                                     m

司法院資訊處製作；財團法人民間司法改革基金會備份。
